【裁判字號】    94,訴,109
【裁判日期】    950410
【裁判案由】    偽造有價證券
【裁判全文】
臺灣彰化地方法院刑事判決               94年度訴字第109號
公  訴  人  臺灣彰化地方法院檢察署檢察官
被      告  甲○○
選任辯護人  洪崇欽律師
被      告  乙○○
選任辯護人  趙惠如律師
上列被告等因偽造有價證券案件，經檢察官提起公訴，本院判決
如下：
    主  文
甲○○、乙○○均無罪。
    理  由
一、公訴意旨暨補充理由意旨略以：被告甲○○係松麟汽車股份
    有限公司（下稱松麟公司）之總經理，被告乙○○係松麟公
    司之財務經理，於民國85年1月間某日，由不知情之松麟公
    司股東丙○○（已不起訴處分確定）介紹其友人即告訴人劉
    美華至松麟公司辦理借款新臺幣（下同）30萬元，竟乘告訴
    人劉美華身分證、印章留存松麟公司辦理借款之際，共同基
    於盜用告訴人劉美華支票供松麟公司借貸、週轉之偽造有價
    證券犯意聯絡，向告訴人劉美華訛稱依松麟公司規定須向金
    融機構開立支票存款（甲存）帳戶質押始得辦理放款，告訴
    人劉美華不疑有他，遂與被告甲○○、丙○○前往彰化市第
    一信用合作社彰美分社開立支票存款帳戶（帳號：000-0000
    -00-00000-00號），詎被告甲○○、乙○○嗣即未經告訴人
    劉美華同意，冒用告訴人劉美華名義，多次簽發如附件之附
    表所示告訴人劉美華所開立彰化市第一信用合作社支票115
    次。嗣於88年 7月間，因被告甲○○、乙○○所簽發告訴人
    劉美華名義支票退票，經華南商業銀行股份有限公司聲請臺
    灣板橋地方法院核發支付命令時，始查知上情，因認被告二
    人涉有意圖供行使之用，而偽造有價證券罪嫌。
二、按犯罪事實應依證據認定之，無證據不得認定犯罪事實。又
    不能證明被告犯罪者，應諭知無罪之判決，刑事訴訟法第15
    4條第2項、第301條第1項分別定有明文。又認定不利於被告
    之事實，須依積極證據，苟積極證據不足為被告事實之認定
    時，即應為有利被告之認定，更不必有何有利之證據。另按
    事實之認定，應憑證據，如未能發現相當證據，或證據不足
    以證明，自不能以推測或擬制之方法，為裁判基礎；再按認
    定犯罪事實，所憑之證據，雖不以直接證據為限，間接證據
    亦包括在內，然無論直接或間接證據，其為訴訟上之證明，
    須於通常一般之人均不致於有所懷疑，而得確信其為真實之
    程度者，始得據之為有罪之認定，倘其證明尚未達到此一程
    度，而有合理性懷疑之存在時，即無從為有罪之認定，最高
    法院30年上字第816號判例、40年臺上字第86號判例、 30年
    上字第1831號判例及76年臺上字第4986號判例分別著有明文
    可資參照。末按刑法上所謂偽造有價證券，以無權簽發之人
    冒用他人名義簽發為要件，如果行為人基於本人之授權，或
    其他原因有權簽發者，則與無權之偽造行為不同，最高法院
    著有53年臺上字第1810號判例意旨參照。
三、公訴人認被告甲○○、乙○○涉有前開意圖供行使之用，而
    偽造有價證券犯行，主要係以證人劉秀鑾、陳惠琦、何孟坤
    等人之證述及彰化市第一信用合作社開戶資料、支票往來紀
    錄、對帳單、移交收據、告訴人劉美華之活期存款存摺、告
    訴人劉美華之配偶施政雄貸款資料袋、彰化市第一信用合作
    社支票簿票根、財政部國稅局臺北縣分局函、財政部臺灣省
    中區國稅局彰化縣分局函及彰化市第一信用合作社函附告訴
    人劉美華支票領單正反面影本為其主要論據。訊據被告甲○○、乙○○固均坦承曾任職松麟公司，且被告乙○○曾拿告
    訴人劉美華之支票予被告甲○○，依據公司之會計傳票簽發
    支票等情，惟均堅詞否認涉有公訴人所指偽造有價證券犯行
    ，被告甲○○辯稱：伊未跟劉美華、丙○○去開戶，而於被
    告乙○○拿劉美華之支票予伊簽發時，伊曾詢問被告乙○○
    ，被告乙○○告以係丙○○跟跟友人劉美華借給公司用，告
    訴人劉美華應有授權，縱未授權，伊於發票時亦不知情等語
    ；被告乙○○則辯稱：告訴人劉美華之支票係由丙○○拿來
    公司使用，因丙○○之前也曾拿過林維仁、程昆根之支票供
    公司使用，故以為劉美華有授權使用等語。辯護人則為被告
    甲○○、乙○○均辯稱：告訴人洪美華應有授權使用前開支
    票，倘告訴人洪美華未曾授權，則被告甲○○、乙○○亦不
    知情等語。從而，本件被告2人是否涉有公訴人起訴書所載
    之偽造有價證券罪嫌，主要之爭點即在於告訴人洪美華是否
    曾概括授權松麟公司使用其支票；倘告訴人洪美華並未概括
    授權松麟公司使用其支票，則被告2人於簽發告訴人洪美華
    之支票時，是否知情。
四、經查：
  (一)依據告訴人劉美華之開戶資料所示，告訴人劉美華係於85年
    3月5日前往彰化市第一信用合作社開戶，當時係由何孟坤核
    對、承辦等情，此有彰化市第一信用合作社88年 8月21日彰
    一信合字第361號函附劉美華開戶資料影本1份在卷可稽（見
    88年度偵字第7727號偵卷第13頁至第15頁），而證人即承辦
    劉美華支票帳戶開戶之何孟坤於偵訊時證稱：劉美華之支票
    帳戶係由其辦理對保，當時其有核對本人身分證正確後才開
    戶，而支票當天就請出來了，其有將支票交給本人等語綦詳
    （見88年度偵字第7727號偵卷第302頁背面至第304頁），且
    告訴人劉美華確於開戶當日即85年3月5日，即領取票號1698
    51至169875之支票帶回應用乙情，亦有票單1紙在卷可稽（
    見88年度偵字第7727號偵卷影卷第151頁），應足以佐證證
    人何孟坤前開證述非虛，上情應可認定。
  (二)彰化市第一信用合作社於85年間至88年間之支票往來對帳單
    ，均係寄送至臺北縣土城鄉○○街217巷8弄2號2樓，且該對
    帳單上有「對此帳單如有錯誤請於一星期內持單來社查對，
    未來社查對者，視為查對無誤。」之記載，此有彰化市第一
    信用合作社88年9月7日彰一信合字第386號函附往來對帳單1
    份存卷可參（見88年度偵字第7727號偵卷第26頁至第35頁）
    ，又告訴人劉美華於90年10月12日偵訊時曾稱：臺北縣土城
    鄉○○街217巷8弄2號2樓址經重編後，地址改為臺北縣土城
    市○○街39巷19弄19號 2樓等語（見88年度偵字第7727號偵
    卷第303頁），另告訴人劉美華於88年7月19日所提出之告訴
    狀、88年間向臺灣彰化地方法院檢察署所提出之刑事聲請狀
    、88年9月14日向臺灣彰化地方法院檢察署所提出之刑事聲
    請狀，其所自行登載之送達地址均為臺北縣土城市○○街39
    巷19弄2號2樓，此亦有前開告訴狀1紙及刑事聲請狀2紙存卷
    可參（見88年度偵字第7727號偵卷第1頁、第37頁、第52 頁
    ），蓋告訴人劉美華自行於前開司法書狀上所記載之送達地
    址臺北縣土城市○○街39巷19弄2號2樓，既與彰化市第一信
    用合作社寄送支票往來對帳單之送達地址即臺北縣土城鄉○○街217巷8弄2號2樓實際上係屬同一地址，應可認告訴人劉
    美華於85年至88年間，不論設籍何處，確可於該址收受彰化
    市第一信用合作社所寄送之支票往來對帳單。
  (三)綜前所述，告訴人劉美華於85年3月5日申請支票帳戶時，即
    已親自領取票號169851至169875之25紙支票，告訴人劉美華
    當知情已領取支票使用，且其於85年至88年間所收受之對帳
    單上，共載有數十筆之交易明細，倘告訴人劉美華未曾授權
    他人使用，焉有可能歷經數年均未曾提出異議或告訴，況本
    件告訴人劉美華與丙○○為友人，且告訴人劉美華甚而將其
    個人及女劉翔涵之戶籍於85年 1月26日遷往丙○○同一戶籍
    ，此有丙○○一戶之戶口名簿 1份在卷可稽，顯見告訴人劉
    美華與丙○○之關係匪淺；而本件告訴人劉美華於收受臺灣
    板橋地方法院88年度促字第 32177號支付命令後，初提起告
    訴時，亦係以丙○○為追訴對象，此有當時之告訴書 1份在
    卷可參（見88年度偵字第7727號卷第1頁至第4頁），更足徵
    告訴人劉美華就相關貸款及支票領取事宜，均係與丙○○直
    接接洽，而非與本件被告甲○○、乙○○二人接洽，且亦足
    徵告訴人劉美華知情其於申領支票後，應已概括授權其友人
    丙○○使用該支票，僅因告訴人劉美華事後遭催繳票款致提
    起本件告訴。從而，告訴人劉美華於本件告訴期間，堅稱未
    曾授權他人使用該支票云云，均應係屬卸責之詞，實難採信
    。被告二人辯稱告訴人劉美華已將支票概括授權丙○○交由
    松麟公司使用等語，尚非無據，且與前揭相關事證相符，應
    足以認為真實。
五、綜上所述，本院依前揭相關書證，已足認定告訴人劉美華就
    附件所示之支票，均已藉由丙○○，概括授權予松麟公司使
    用，是被告二人簽發附件所示支票之行為，核與刑法第201
    條之偽造有價證券構成要件有間，此外，本院在得依或應依
    職權調查證據之範圖內，復查無其他積極證據足認被告二人
    確有公訴人所指之犯行，揆諸前揭說明，既不能證明被告二
    人犯罪，自應為被告二人無罪之諭知，以昭審慎。
據上論斷，應依刑事訴訟法第301條第1項，判決如主文。
本案經檢察官林士富到庭執行職務。
中    華    民    國    95    年    4     月    10    日
                  刑事第二庭   審判長法  官  許旭聖
                                     法  官  黃玉齡
                                     法  官  簡婉倫
以上正本證明與原本無異。
如不服本判決，應於判決送達後10日內，向本院提出上訴狀( 須
附繕本 )。
告訴人或被害人對於判決如有不服具備理由請求檢察官上訴者，
其上訴期間之計算係以檢察官收受判決正本之日期為準。
中    華    民    國    95    年    4     月    10    日
                                     書記官


司法院資訊處製作；財團法人民間司法改革基金會備份。
